最高法院刑事判決　　　　　　　九十四年度台非字第二四三號
　　上訴人　最高法院檢察署檢察總長
　　被　告　甲○○
　　　　　　乙○○
上列上訴人因被告等走私案件，對於台灣高等法院高雄分院中華
民國九十三年七月二十九日第二審確定判決（九十三年度重上更
(三)字第六號，起訴案號：台灣屏東地方法院檢察署八十七年度偵
字第四二三０號、第五三八八號），認為違法，提起非常上訴，
本院判決如下：
    主  文
上訴駁回。
    理  由
非常上訴理由稱：「一刑事訴訟法第一百五十六條第二項規定『
被告或共犯之自白，不得作為有罪判決之唯一證據，仍應調查其
他必要之證據，以察其是否與事實相符』。本件確定判決理由二
之(二)，依憑被告乙○○於偵查及原審具狀陳述之言，說明論斷本
件走私之香菇，係由被告甲○○及張富台所籌劃，二人各出新台
幣（下同）六十五萬元，並以航盛企業股份有限公司（以下簡稱
航盛公司）之亞星三號貨輪載運進口，該款項均由甲○○所經營
之航盛公司提供，且全部金額均為航盛公司於民國八十七年五月
七日至銀行領款經手，其中不足款項五萬元由航盛公司開出支票
交由乙○○，乙○○並於同日持該支票前往寶島銀行領款以支付
走私款項乙節，全與事實不符。卷查乙○○雖於第一審具狀陳述
，甲○○出資六十五萬元，其中六十萬元均為航盛公司會計於八
十七年五月七日去銀行領款經手，公司會計劉寶鳳、劉瓊黛均知
悉甚詳云云。惟劉寶鳳、劉瓊黛在第一審及原審訊問時均證稱，
絕無經手此筆款項，公司銀行帳戶亦無此等款項之支付，更毫無
走私香菇之事；且原審就與航盛公司往來之中央信託局、寶島銀
行、萬通銀行、華南銀行之支存帳戶、儲蓄存款帳戶均查無八十
七年五月七日航盛公司有提領六十萬元紀錄之事實。又甲○○既
出資六十五萬元，何需再由乙○○出資五萬元以湊足六十五萬元
？若由乙○○出資五萬元，理應由乙○○自己出錢投資，方屬合
理，何需由乙○○再持甲○○為負責人之航盛公司面額五萬元之
支票至寶島銀行領款出資？顯屬矛盾且不合常理。足證乙○○所
為甲○○及張富台二人各出六十五萬元，自大陸走私香菇進口之
自白及供詞，顯與事實不符。乃原審不進一步詳查究明，竟以推
測或擬制方式，謂甲○○所提出之中央信託局、寶島銀行、萬通
銀行、華南銀行航盛公司支存帳戶、存款帳戶均無五月七日提領
該六十萬元整筆之紀錄，但走私進口本為非法之事實，一般人均
不敢明目張瞻公然為之，是航盛公司帳冊上未記載香菇之款項，
本為事理之常，另資金之籌措亦有可能以現金或向他人借貸以支
應，而無從於帳戶查知，自不能以無法自航盛公司帳冊、帳戶中
查獲此項資金來源，即謂其全然不可採為由，遽為甲○○不利之
認定。顯有認定事實不依證據之違法。二按刑事審判上之共同被
告，係為訴訟經濟等原因，由檢察官或自訴人合併或追加起訴，
或由法院合併審判所形成，其間各別被告及犯罪事實仍獨立存在
。故共同被告對於其他共同被告之案件而言，為被告以外之第三
人，本質上屬於證人，為確保被告對證人之詰問權，證人於審判
中，應依法定程序，到場具結陳述，並接受被告之詰問，其陳述
始得作為認定被告犯罪事實之判斷依據（最高法院九十三年度台
上字第四０二九號判決參照）。刑事訴訟法於九十二年二月六日
經總統公布增訂第二百八十七條之二規定：「法院就被告本人之
案件調查共同被告時，該共同被告準用有關人證之規定。」，並
於同年九月一日施行。本件原審法院於九十三年七月二十二日審
判時，就甲○○部分調查共同被告張富台，未依前開規定適用人
證之調查程序，俾使共同被告張富台立於證人之地位而為陳述，
致有不當剝奪甲○○對於具證人適格之張富台之正當詰問權，其
所踐行之訴訟程序難謂適法。且原判決逕以共同被告張富台之供
述，資為論斷甲○○犯罪之證據，採證亦有未當，並有判決不適
用法則之違誤。三末查，原確定判決認為本件走私之香菇，係由
甲○○利用其經營之航盛公司相關企業大通航業公司所屬之亞星
三號貨輪，經由不知情之亞星三號船上人員於八十七年六月間某
日，自大陸東山港，載運啟程，經由香港，於同年六月八日私運
進入抵達高雄港，於同月十日、十一日再以卡貨車載運回高雄市
○○路八五０號倉庫內加以藏匿，更屬無稽離譜。蓋甲○○所經
營之亞星三號貨輪，於八十七年間載貨返抵高雄港只有兩個航次
，即八十七年六月八日進口報關，同年月十日卸貨航次（V-9809
航次），另一航次為八十七年六月二十三日報關，同月二十九日
卸貨（V-9810），此有海關單及進口報單在卷可稽。其中於八十
七年六月二十九日之卸貨日期係在本案發生之後，與本案無關，
不予論述外，八十七年六月八日進口高雄港報關，同年月十日卸
貨之航次，依三張進口報單記載，該航次係載運航盛公司螢石五
百七十五噸，永凱富公司螢石二百七十噸，越麒螢石三百零二噸
，共載運一千一百四十七噸，均採用舊太空包。而查扣夾藏本案
香菇之太空包，均採用新太空包。並非亞星三號貨輪於八十七年
六月十日卸貨之舊太空包之事實，業據證人即船長黃宏進、卸貨
承攬司機李進旺、報關行經理高毓成及高雄關稅局進口組驗貨員
陳克勤證述在卷。依憑該證人之證述，查扣夾藏本案香菇之新太
空包，即非亞星三號貨輪於八十七年六月十日卸貨之舊太空包，
且本案查獲之香菇僅一萬六千七百公斤，係分裝在一百九十六個
新太空包及螢石之內，其重量在二百噸以上，則原載貨重量已一
千一百五十噸左右，若再加上其所稱的內裝有香菇之太空包二百
噸，總共已達一千三百五十噸左右，依此重量計，顯然超過亞星
三號貨輪承載量一千二百噸，應會沉沒，不可能平安運抵高雄港
。最高法院第三次發回更審意旨就此特別指出『此與認定上訴人
（即甲○○、乙○○）是否有於八十七年六月八日以亞星三號貨
輪私運扣案香菇進口之事實，有重要關係』。原審法院審理時仍
未注意及此，疏未加計含螢石之太空包應為重量在二百噸以上，
而非扣案香菇之一萬六千七百公斤。原確定判決猶謂亞星三號該
次（Ｖ－9809航次）載重共為一千一百四十八噸五百三十公斤，
再加上扣案香菇一萬六千七百公斤並未超過一千二百噸。顯然是
核計錯誤，而不採信被告甲○○之辯解，遽為甲○○不利之論斷
，顯有違誤。案經確定，爰依刑事訴訟法第四百四十一條、第四
百四十三條提起非常上訴，以資糾正。」等語。
本院按非常上訴旨在糾正法律上之錯誤，藉以統一法令之適用，
不涉及事實認定問題，故非常上訴審應以原判決確定之事實為基
礎，僅就原判決所認定之犯罪事實，審核適用法令有無違誤，如
依原判決所確認之事實及卷內證據資料觀之，其適用法則並無違
誤，即難指為違法。又事實之認定，乃屬事實審法院之職權，倘
非常上訴理由係對卷宗內同一證據資料之判斷持與原判決不同之
評價，而憑持己見認為原判決認定事實不當或與證據法則有違，
即係對於事實審法院證據取捨裁量權行使之當否所為之任意指摘
，自與非常上訴審係以統一法令適用之本旨不合。本件原確定判
決認定本件走私之香菇，係由甲○○及張富台所籌劃，二人各出
六十五萬元，並以航盛公司之亞星三號貨輪載運進口，該款項均
由甲○○所經營之航盛公司提供，且全部金額均為航盛公司於八
十七年五月七日至銀行領款經手，其中不足款項五萬元由航盛公
司開出支票交予乙○○，乙○○並於同日持航盛公司之支票前往
寶島銀行領款以支付走私款項，乙○○雖未實際出資，但亦共同
參與其事，嗣並由張富台負責驗貨，再將該批香菇夾藏於太空包
內，其內並覆以螢石，再由甲○○利用其經營之航盛公司相關企
業大通公司所屬亞星三號貨輪於八十七年六月間某日，自大陸載
運經由香港，於同年六月八日私運抵達高雄港，同月十日、十一
日再以卡貨車載運至高雄市○○路倉庫藏匿，伺機運送出售圖利
，同月二十四日，甲○○與乙○○分別召集知情之莊岳勳、莊岳
霖、司機藍萬春、怪手司機余明輝、搬運工人鄭乃銘（以上均另
經判處有罪確定）於當日下午六、七時，至上開倉庫，共同將太
空包拆卸，取出香菇，並搬上張富台向伍進昌借得之卡車上，尚
未出發即為警查獲，並扣得上述走私之香菇等情，係以乙○○於
偵查、第一審具狀陳述甚詳（偵查卷第七十四頁背面、第一審卷
第三十二頁），經原審調閱張富台違反懲治走私條例案件，其於
該案九十年度訴緝字第二二號審理中亦明確供稱：「前開走私之
香菇，係由甲○○委託我在大陸驗貨。……我幫他驗……香菇。
如何運及如何付錢我清楚。甲○○向旺田買香菇由我驗。」「他
是跟大陸的旺田食品公司劉長文買的，他的香菇大約有一萬六千
多公斤。」「乙○○是甲○○在廈門介紹認識的」等語，航盛公
司支票存款帳戶於八十七年五月七日確有0000000 號之五萬元支
票現金兌領，該支票背面亦有乙○○於領款人欄內簽名（上更(二)
卷卷二第四十七頁、第四十八頁），足以佐證乙○○前開供述為
真實。乙○○於偵查中雖曾改稱，惟與其於第一審具狀陳述內容
不符，證人劉寶鳳、劉瓊黛於第一審及原審法院前審審理中，雖
均供稱並不知本案走私香菇，甲○○提出之中央信託局、寶島銀
行、萬通銀行、華南銀行航盛公司支存帳戶、定期存款帳戶亦均
無五月七日提領該六十萬元整筆之紀錄，但走私進口本為非法之
事，一般人均不敢明目張瞻公然為之，是航盛公司帳冊上未記載
香菇之款項，本為事理之常，另資金之籌措亦有可能以現金或向
他人借貸以支應，而無從於帳戶查知，惟乙○○記載甲○○、張
富台有共同投資籌劃，既與香菇以亞星三號載運進口、查獲當時
之情況證據均相符合，自不能以無法自航盛公司帳冊、帳戶中查
獲此項資金來源，即謂其全然不可採。而甲○○雖辯稱香菇係乙
○○借用倉庫寄放，然查獲當時負責搬運之證人莊岳勳、余明輝
均證稱係甲○○要渠等前去搬運等語，該搬運過程須以火將太空
包燒破，並俟太空包內之螢石掉出後始能取得香菇，並經證人鄭
乃銘證述甚詳，即甲○○、乙○○亦承認該事實，並有照片可憑
，果該太空包係張富台所有，甲○○、乙○○自應將太空包整個
搬走，豈有耗時要求莊岳勳等在倉庫內將太空包燒破，只將香菇
搬上車？又豈有權將太空包燒破，獨留太空包內之螢石於倉庫內
？堪認乙○○於第一審具狀所陳因甲○○年歲頗高，不忍其受牢
獄之災，方代甲○○受過而作不實之陳述，應屬實情。且本件為
警查獲後，當時僅開啟四、五十包，每包內有五包香菇，已據證
人莊岳勳供明，乙○○並即被解送檢察署收押禁見，然其於偵查
中竟能供述走私之香菇共有九百多箱，與查扣之香菇數量大致相
符，顯見乙○○事前即知情，再於現場指揮調度，並以自己名義
請藍萬春充當司機至現場搬運香菇，乙○○係基於共同參與走私
之意。上開香菇確係向大陸旺田公司購買，業據張富台證述在卷
，再由亞星三號自大陸地區啟航運抵高雄，亦據乙○○偵查中自
白在卷，證人莊岳勳亦為相同之證言，甲○○於原審法院則陳稱
亞星三號該航次係由大陸東山港經香港再至高雄等語，再參酌在
現場裝運走私香菇之廂型貨車車主伍進昌證稱該貨車係張富台向
其借用等語，及乙○○委託藍萬春為司機，並由乙○○開車帶路
至案發現場，足見本件實際走私以及出資之人為甲○○及張富台
二人，且甲○○、乙○○、張富台等為該香菇之貨主無疑。又乙
○○與甲○○係同居關係，其以航盛公司之支票領款，縱由其支
付，仍屬甲○○之出資；證人即亞星三號前船長黃宏進、報關行
經理高毓成、承攬載運亞星三號貨載之司機李進旺雖均證稱六月
八日該航次為破舊之太空包云云，但因該航次載運數量龐大，船
長僅負責貨物之裝載運輸，報關行經理僅負責報關出貨、承攬載
運亞星三號貨載之司機僅負責貨物之運輸，豈會注意該航次之外
包裝每個均為破舊太空包？且包裝如已破舊，豈能再用以包裝貨
物？足認亞星三號貨輪載運螢石縱有使用舊太空包，仍不能排除
部分使用新的太空包包裝，參以莊岳勳既參與六月八日亞星三號
該航次之碼頭拖運事，其於警訊所述要屬真實可採，證人黃宏進
、高毓成、李進旺所為證詞核與事實不符，不足採信；另亞星三
號該次載重共一千一百四十八噸五百三十公斤，加上扣案香菇約
十六點七噸，並未超過該船之載重噸數即一千二百噸，被告辯稱
以亞星三號之載重量不可能私運本案走私香菇，亦不足採；至證
人即高雄關稅局進口組驗貨課驗貨員陳克勤，因未全部抽驗該次
航運其中永凱富興業有限公司、航盛公司部分之太空包，陳克勤
之證詞亦難為有利被告之證明等證據資料而為判斷，其論斷並無
矛盾，其適用法則亦無違誤。原確定判決既係參酌證人張富台、
莊岳勳、余明輝、鄭乃銘之證言、航盛公司支票存款帳戶八十七
年五月七日提款資料、現場照片等，論斷乙○○之上開供述可採
，並為甲○○不利之認定，復詳為說明證人劉寶鳳、劉瓊黛、黃
宏進、高毓成、李進旺之證言、航盛公司帳戶資料均難為甲○○
、乙○○有利之證明，且原判決亦以證人陳克勤未抽驗該航次關
於航盛公司之太空包，說明其證言無從為甲○○等有利之認定，
自屬原審事實認定職權之合法行使，且非以共犯乙○○之證言為
認定甲○○有罪之唯一證據，自無非常上訴意旨所指採證係「以
推測或擬制方式」、「認定事實不依證據」之違法。此部分非常
上訴意旨猶對卷內同一證據資料之判斷持與原判決為不同之評價
，並主張應再重複加計走私太空包內螢石之重量等，再為事實之
爭執，自屬對於事實審法院證據取捨裁量權行使之當否所為之任
意指摘，顯難認為有理由。次查法官訊問證人時，應予當事人詰
問之機會，刑事訴訟法第一百九十六條固定有明文，然本件原審
法院因傳喚證人張富台未到，經甲○○之選任辯護人於原審審理
期日就該部分陳稱：「毋庸再傳訊，證人張富台請求捨棄傳訊」
（原審法院重上更(三)卷第一六七頁），徵諸刑事訴訟法第一百六
十一條之二規定「當事人、代理人、辯護人或輔佐人應就調查證
據之範圍、次序及方法提出意見。」（第一項）「法院應依前項
所提意見而為裁定；必要時，得因當事人、代理人、辯護人或輔
佐人之聲請變更之。」（第二項），足見當事人對調查證據之範
圍、次序及方法，應有相當之處分權限，此於當事人為權利之捨
棄時更屬顯然，亦為刑事訴訟法修正後兼採當事人進行主義之精
神所在。原審因尊重甲○○辯護人之意見，未再傳喚證人張富台
，自無從再使甲○○對其有詰問之機會；況張富台曾於九十二年
二月十七日在原審法院出庭具結而為證言，被告二人亦對其證言
表示意見（上更(二)卷卷二第二十四頁至第三十三頁），嗣原審於
審理期日復再逐一提示張富台之證言，經甲○○、乙○○二人表
示其意見後，二人之辯護人則僅引用張富台之部分證言（原審卷
第一七三頁、第一七四頁），渠等嗣並表示無其他證據請求調查
（同卷第一八五頁、第一八六頁），是此部分應亦無非常上訴意
旨所稱「不當剝奪甲○○對於具證人適格之張富台之正當詰問權
」、「採證……未當，並有判決不適用法則」等違法。本件非常
上訴為無理由，應予駁回。末查非常上訴係於判決確定後，以該
案件之審判係違背法令，由最高法院檢察署檢察總長提起，其目
的在求統一法律之見解，除刑事訴訟法第四百四十七條第一項第
一款但書及第二項規定之情形外，其效力原則上不及於被告。故
非常上訴審調查之範圍係以檢察總長非常上訴理由所指摘之事項
為限，此觀諸刑事訴訟法第四百四十一條、第四百四十五條、第
四百四十八條各條之規定自明。亦即除檢察總長所提出之非常上
訴理由書外，均非非常上訴審調查範圍之事項，是被告如有理由
補充，應向最高法院檢察署檢察總長為之，而非向本院提出。故
被告於九十四年七月十五日及同年九月十九日向本院提出之非常
上訴聲請狀、刑事陳述意見狀，自毋庸予以論列，附此明。
據上論結，應依刑事訴訟法第四百四十六條，判決如主文。
中　　華　　民　　國　九十四　年　 十一 　月　　十　　日
                      最高法院刑事第二庭
                          審判長法官  董　明　霈
                                法官  林　茂　雄
                                法官  張　祺　祥
                                法官  呂　永　福
                                法官  池　啟　明
      本件正本證明與原本無異
                                      書  記  官
中　　華　　民　　國　九十四　年　 十一 　月　 十五 　日
                                                 Ａ
